【裁判字號】    96,上易,2722
【裁判日期】    970507
【裁判案由】    詐欺
【裁判全文】
臺灣高等法院刑事判決                96年度上易字第2722號
上  訴  人
即  被  告  甲○○
選任辯護人  洪銘徽律師
            江松鶴律師
上列被告因詐欺等案件，不服臺灣板橋地方法院96年度易字第34
0號，中華民國96年8月22日第一審判決（起訴案號：臺灣板橋地
方法院檢察署95年度偵字第22964 號），提起上訴，本院判決如
下：
    主  文
原判決關於詐欺取財罪部分撤銷。
甲○○無罪。
    理  由
一、公訴意旨略以：甲○○係址設桃園縣桃園市○○路41號鼎沛
    股份有限公司（下稱鼎沛公司）負責人，為從事業務之人，
    於民國（下同）95年5 月25日，以鼎沛公司名義與板信商業
    銀行股份有限公司（下稱板信銀行）簽立「應收帳款債權承
    購暨融資合約書」，約定在該約定書有效期間內，鼎沛公司
    得隨時交付應受帳款債權資料予板信銀行，供板信銀行同意
    承購鼎沛公司對其國內外特定買受人基於買賣契約、勞務契
    約或其他債權契約而得向該特定買受人請求於一定清償日給
    付一定金錢之債權，向板信銀行辦理融資。詎其竟基於意圖
    為自己不法所有及偽造文書之犯意，持其子公司大陸商昆山
    鼎沛電子有限公司對華宇電腦股份有限公司之子公司華宇電
    腦（江蘇）有限公司之應收帳款債權計美金11萬4,658.81元
    向板信銀行申請融資動撥，並提供標示有鼎沛股份有限公司
    之名稱及臺灣地址、電話之發票及鼎沛公司業務訂貨單，顯
    示鼎沛公司係以國內接單，大陸出貨之型式，致使板信銀行
    承辦行員陷於錯誤，誤認享有該筆應收帳款債權者係鼎沛公
    司，故予以核撥美金9萬1,700元。嗣因上開貸款於95年8 月
    25日到期，經板信銀行向華宇電腦（江蘇）有限公司請求支
    付遭拒，始悉上情。因認被告涉有刑法第339條第1項之詐欺
    取財罪嫌（另被告被訴刑法第216條、第215條行使業務上登
    載不實文書部分，已經原審判決無罪確定）。
二、按犯罪事實應依證據認定之，無證據不得認定犯罪事實；又
    不能證明被告犯罪者，應諭知無罪之判決，刑事訴訟法第15
    4條第2項、第301條第1項分別定有明文。又事實之認定，應
    憑證據，如未能發現相當證據，或證據不足以證明，自不能
    以推測或擬制之方法，以為裁判基礎，最高法院40年台上字
    第86號著有判例可循。再認定不利於被告之事實，須依積極
    證據，苟積極證據不足為不利於被告事實之認定時，即應為
    有利被告之認定，更不必有何有利之證據，亦有最高法院30
    年上字第816 號判例可資參照。所謂「積極證據足以為不利
    被告事實之認定」，根據同院76年台上字第4986號判例意旨
    ，係指據為訴訟上證明之全盤證據資料，在客觀上已達於通
    常一般之人均不致有所懷疑，而確信被告確曾犯罪之程度，
    若未達到此一程度，而有合理懷疑之存在時，即無從為有罪
    之認定。次按告訴人之指訴，係以使被告受刑事訴追為目的
    ，是其陳述是否與事實相符，仍應調查其他事實以資審認，
    此有最高法院40年台上字第86號、52年台上字第1300號著有
    判例可資參照。再刑法第339條第1項詐欺罪之成立，以意圖
    為自己或第三人不法所有，以詐術使人將本人或第三人之物
    交付為要件，所謂以詐術使人交付，必須被詐欺人因其詐術
    而陷於錯誤，若其所用方法，不能認為詐術，亦不致使人陷
    於錯誤，即不構成該罪，最高法院亦著有46 年台上字第260
    號判例。
三、公訴人認被告涉犯詐欺取財罪嫌，無非係以被告甲○○之供
    述、告訴代理人程帟豐之指訴及卷附之授信約定書暨保證書
    、應收帳款債權承購暨融資合約書、本票、應收帳款讓與明
    細聲請書/同意書等為其論據。
四、訊據被告甲○○固坦承其係臺灣鼎沛、昆山鼎沛二公司之負
    責人，曾親至板信銀行辦理上開應收帳款債權承購暨融資合
    約書之對保，本件提供板信銀行之貨款債權屬昆山鼎沛公司
    之應收帳款債權，並獲板信銀行核撥美金9萬1,700元予臺灣
    鼎沛公司尚未歸還等情不諱，但堅決否認有何詐欺取財犯行
    ，辯稱：本件應收帳款債權融資業務係約定將臺灣鼎沛公司
    與其子公司昆山鼎沛公司之應收帳款債權均讓與板信銀行，
    並通知江蘇華宇公司將應支付昆山鼎沛公司之貨款匯入臺灣
    鼎沛公司設在板信銀行之備償帳戶，且所提供板信銀行之發
    票信頭顯示臺灣鼎沛公司地址、電話乃因電腦系統設定結果
    ，惟自其他相關訂、出貨單及發票右下方昆山鼎沛公司章均
    可看出是昆山鼎沛對江蘇華宇公司之貨款債權，其並非以上
    開資料充作臺灣鼎沛公司應收帳款向銀行行騙，況板信銀行
    乃專業人員，且經三、四個月審查，當無誤信之可能等語。
五、經查：
  (一)本件認定事實所引用之卷內其他卷證資料（包含人證與文書
    證據、物證等證據），並無證據證明係公務員違背法定程序
    所取得，且檢察官、被告及其辯護人於本院準備程序及審判
    期日時均表示無意見而不予爭執，且迄至言詞辯論終結前亦
    未再聲明異議，依刑事訴訟法第159條之5第1 項之規定，本
    件認定事實所引用之其他供述證據，均有證據能力。
  (二)本件被告甲○○為「鼎沛股份有限公司」（下稱臺灣鼎沛公
    司）及其子公司「昆山鼎沛電子有限公司」（下稱昆山鼎沛
    公司）之負責人，其所經營之臺灣鼎沛公司於95年5 月25日
    與板信銀行簽立「應收帳款債權承購暨融資合約書」、「應
    收帳款債權承購暨融資同意書」，約定臺灣鼎沛公司對於第
    三人華碩電腦股份有限公司（含其集團子公司）、偉創力公
    司及華宇電腦股份有限公司（含其集團子公司，下稱華宇公
    司）之應收帳款債權，得向板信銀行辦理應收帳款債權承購
    暨融資，融資額度總計為7,500 萬元，並由臺灣鼎沛公司通
    知該第三人公司直接償還應收帳款至臺灣鼎沛公司設在板信
    銀行之備償專戶。臺灣鼎沛公司乃持其子公司昆山鼎沛公司
    對華宇公司之子公司江蘇華宇電腦有限公司（下稱江蘇華宇
    公司）之應收帳款債權（美金11 萬4658.81元）向板信銀行
    申請融資動撥，經板信銀行於95年6月26日核撥美金9萬1700
    元予臺灣鼎沛公司外匯存款帳戶，嗣因上開貸款於95年8月2
    5 日到期，經板信銀行向江蘇華宇公司請求支付遭拒，臺灣
    鼎沛公司亦於上開貸款到期日前一週宣告倒閉之事實，除據
    被告自承在卷（見原審卷二第7至8頁），並有授信約定書暨
    保證書、應收帳款債權承購暨融資合約書、應收帳款債權承
    購暨融資同意書、本票、應收帳款讓與明細聲請書/同意書
    、臺灣鼎沛公司提供板信銀行之發票、業務訂貨單、客戶銷
    貨明細表、出貨單、板信銀行陳報之臺灣鼎沛公司授信往來
    明細等件在卷可稽（見他字第6037號卷第6 至36頁、原審卷
    第49至55頁），前開事實，洵可認定。
  (三)本件首應究明，被告有無對告訴人板信銀行施用詐術？卷附
    本件應收帳款債權承購暨融資合約書、應收帳款債權承購暨
    融資同意書、告訴代理人提出之法人授信批覆書，固均載明
    板信銀行承購應收帳款債權標的為「鼎沛股份有限公司（」
    對華宇公司及其子公司即江蘇華宇公司之應收帳款債權，且
    從上揭三文件所示（授信戶）公司名稱「鼎沛股份有限公司
    」、公司類型（股份有限公司）、統一編號（00000000號）
    、地址（桃園縣桃園市○○路41號）以觀，亦足以表彰三文
    件中所謂「鼎沛股份有限公司」係指臺灣鼎沛公司，而非臺
    灣鼎沛公司之設於大陸地區昆山之子公司「鼎沛電子有限公
    司」，惟按：
  1.臺灣鼎沛公司與板信銀行間就前開應收帳款債權讓與及融資
    之標的之約定，並未排除臺灣鼎沛公司所屬子公司昆山鼎沛
    公司之債權之事實，已據證人即臺灣鼎沛公司財務經理李銘
    瑋於原審審理時證稱：昆山鼎沛是臺灣鼎沛公司在大陸百分
    之百投資之子公司，伊與板信銀行談論有關應收帳款轉讓事
    宜時，有包括昆山鼎沛公司對大陸廠商的貨款債權，至昆山
    鼎沛公司的應收帳款可否做融資要問板信銀行的襄理，伊把
    伊公司昆山交貨、昆山收錢的交易行為告知板信銀行，板信
    說可以融資等語（見原審卷一第152至153頁、158 頁）及證
    人即臺灣鼎沛公司副總經理吳鴻鈞到庭證稱：本件債權讓與
    及融資契約中包含昆山鼎沛公司對江蘇華宇公司之貨款債權
    ，貨款內容是昆山鼎沛公司出貨到江蘇華宇公司，由江蘇華
    宇公司直接匯錢至昆山鼎沛公司。上開債權讓與及融資契約
    我未經手，但有對保，據我當時了解板信銀行知道我們是做
    大陸昆山對大陸廠商的貨款，因為當時臺灣鼎沛已沒有在做
    生產與製造了，契約及應收帳款融資的文件是板信銀行告訴
    我們怎麼做的等語明確在卷（見原審卷一第80頁、82頁），
    且卷附應收帳款讓與明細聲請書/ 同意書上註記有「本案於
    95年6月26日14:20傳真至華宇（昆山廠）採購部劉芝玲小姐
    ，並電話確認已收到無誤」，並蓋有板信銀行帳戶管理員張
    文杰之職章（見原審卷第63頁），而前開註記為張文杰親筆
    之註記，臺灣鼎沛公司財務經理亦提供江蘇華宇之電話，供
    張文杰與華宇昆山廠採購人員劉芝玲連絡確認債權讓與情事
    之事實，亦據證人張文杰於原審中證述核實（見原審卷一第
    89頁），並與證人李銘偉所證：卷附應收帳款讓與明細聲請
    書/ 同意書上張文杰之註記是張文杰通知華宇，臺灣鼎沛已
    將江蘇華宇之應收帳款轉讓，並通知華宇需要把匯款帳號改
    為已在板信民生分開立之備償帳戶，這些沒有寫在紙上的內
    容是張文杰電話告訴伊的，他希望伊催江蘇華宇把帳號更改
    正確等情（見原審卷一第153 頁），互核一致，可見板信銀
    行帳戶管理員張文杰既曾經親自與江蘇華宇之採購人員確認
    債權讓與及更改應收帳款償付帳戶帳號等細節，就該卷附應
    收帳款讓與明細聲請書/ 同意書上所載三筆應收帳款，係昆
    山鼎沛公司對江蘇華宇之應收帳款債權乙節，自應知之甚詳
    。況板信銀行於95年6 月26日核撥予臺灣鼎沛公司該筆美金
    33萬5000元應收帳款之融資借款中所包含三筆應收帳款，其
    中第一筆美金16萬6700元之融資借款，亦因江蘇華宇公司未
    將還款帳戶更改，未能依約由江蘇華宇公司將應收帳款匯入
    備償專戶，而由臺灣鼎沛公司於95年8月7日代為償付該筆融
    款借款等情，已據證人李銘瑋於原審證稱：板信銀行確有撥
    款美金33萬5000 元，此筆款項包含江蘇華宇3個月的應收帳
    款，會依每月到期日而有不同，第一筆到期日因江蘇華宇沒
    將撥款帳號更改正確，所以板信於95年7 月20日左右通知伊
    需由臺灣鼎沛將應收帳款美金16萬6700元還款，臺灣鼎沛亦
    於95年8月7日將該款項還清，第二筆借款到期日95年8 月25
    日，第三筆借款是95年9 月25日到期日未屆至，公司就於95
    年8 月15日跳票不能處理了等語（見原審卷一第153至154頁
    ），並有應收帳款讓與明細聲請書/ 同意書、應收帳款間接
    還款通知書各乙紙在卷可稽（見原審卷一第63至64頁），足
    見臺灣鼎沛公司以子公司昆山鼎沛公司對江蘇華宇公司之應
    收帳款債權供作融資貸款之標的，確係經告訴人板信銀行所
    允認，可以認定。其後至第二筆借款到期日時臺灣鼎沛公司
    雖無力清償，然其向告訴人融資借款之程序、債權憑藉均與
    第一筆借款相同，不能僅因被告公司未能清償，即謂被告第
    二筆借款有詐欺之情。況第一筆借款為美金16萬6700元，均
    較第二筆（美金91700元）、第三筆借款金額（美金76600元
    ）為多，茍被告有詐欺犯意，其於第一筆借款到期即可不清
    償而逃之夭夭，然被告並無此舉，仍按時清償借款，益認被
    告無詐欺之犯意。
  2.再第二筆應收帳款到期時，臺灣鼎沛公司經濟狀況已有不佳
    ，而江蘇華宇公司不願再對板信銀行付款之緣由，經證人吳
    鴻鈞證述：當時臺灣鼎沛公司95年8 月15日發生跳票，有很
    多供應商在昆山鼎沛公司集結要求付款，部分供應商知道昆
    山鼎沛公司可收到江蘇華宇之貨款，有跟江蘇華宇聯絡，江
    蘇華宇亦表示錢付給昆山鼎沛後，要先付給供應商，當時江
    蘇華宇之貨款匯到昆山鼎沛公司之貨款大部分都是支付給供
    應商等語（見原審卷一第82至83頁），亦與常情相符，堪認
    本件告訴人指訴被告施詐之第二筆應收帳款融資貸款部分，
    未獲清償，應係臺灣鼎沛公司嗣後因經濟狀況不佳所致，僅
    屬民事糾紛而已，尚難認告訴人板信銀行有何受詐，而為財
    物交付之情。
  3.再證人即板信銀行法人金融行銷部承辦人員陳怡樺雖於原審
    證稱：大陸公司在大陸內銷，錢不會進臺灣，銀行就收不到
    錢，所以伊銀行不會承作這種業務，昆山鼎沛債權未在本件
    授信承作範圍，授信額度通知書清楚表示只是對臺灣鼎沛的
    債權，伊做這項業務時，不知臺灣鼎沛在大陸還有子公司，
    只知大陸有一個出貨處，故伊的認知是臺灣鼎沛接單，大陸
    昆山出貨等語（見原審卷一第161至163頁），然依證人陳怡
    樺提出之授信案件變更事項申請暨批覆書法金審查部（行銷
    部）審核意見欄內，由板信銀行副理張惠揚批註記載「擬建
    議撥貸前應取得94年會計師財簽備查」等語（見原審卷一第
    167 頁），而觀諸臺灣鼎沛公司94年及93年度財務報表及會
    計師查核報告中，明確記載「100%長期股權投資公司Id eal
    Elethermal Inc、 Ideal Electronics Inc」，其關係人昆
    山鼎沛電子有限公司與臺灣鼎沛公司董事長為同一人（見本
    院卷第85頁、92頁），且臺灣鼎沛公司轉投資子公司乙事，
    亦記載於授信批覆書內，並經板信銀行第三屆第134 次常務
    董事會議決議在案（見原審卷第169頁、170頁），告訴代理
    人乙○○亦於本院自承「我們知道有昆山鼎沛公司」等語（
    見本院卷第57頁），證人陳怡樺身為板信銀行法人金融行銷
    部承辦人員，負責應收帳款業務，就臺灣鼎沛公司有於大陸
    100%轉投資子公司昆山鼎沛電子有限公司之事實，自難諉為
    不知。是證人陳怡樺所稱：不知臺灣鼎沛在大陸還有子公司
    ，只知大陸有一個出貨處，故伊的認知是臺灣鼎沛接單，大
    陸昆山出貨云云等節，尚難憑採。
  4.至證人陳怡樺雖另證稱：我在審核是看到發票是臺灣鼎沛的
    抬頭，後面附的是臺灣鼎沛的出貨單，所以我的認知是臺灣
    接單、大陸出貨，而屬臺灣鼎沛之應收帳款，至於發票下方
    蓋有昆山鼎沛發票章，我認為是昆山鼎沛出貨給江蘇華宇，
    臺灣鼎沛會自己做一個帳，再對江蘇華宇公司請款，我在承
    作本件融資業務時，不知道臺灣鼎沛在大陸還有子公司，只
    知道在大陸有個出貨處，另江蘇華宇公司之採購單上供應商
    英文名稱與臺灣鼎沛相同，且我當初認為接單對象只有臺灣
    鼎沛，從沒有想到昆山鼎沛會接單等語（見原審卷一第 160
    至163 頁），然臺灣鼎沛公司係依據板信銀行申請流程提供
    與華宇公司之發票、訂貨單、出貨單等資料供審核撥款，除
    經證人張文杰證述在卷（見原審卷第90頁），亦經證人李銘
    偉核實在卷（見原審卷第152 頁），而核諸臺灣鼎沛公司向
    板信銀行申請核撥本件貸款時所檢附之交易憑證中（見原審
    卷二第78至209頁），固有業務訂貨單31 份載明：「鼎沛股
    份有限公司業務訂貨單（國內）」、「國內訂單」、「昆山
    生產」等字樣及載明「鼎沛股份有限公司」、同上臺灣地址
    、電話等字樣之出貨單18份（其中17份並載有「臺北採購單
    號」之「鼎沛電子有限公司」內容），惟觀諸前開交易憑證
    中，江蘇華宇公司採購訂單上之商品供應商，均係昆山鼎沛
    公司，且均有該昆山鼎沛公司之核備簽章蓋用於其上，已足
    認定江蘇華宇公司係直接向昆山鼎沛公司為交易，且證人李
    銘偉亦於原審中證述：開頭會寫業務國內訂單，係業務訂貨
    單雖是大陸昆山鼎沛接的單，但因公司電腦系統做出來的單
    據是相同，不能更改，但昆山鼎沛公司接的單，是昆山鼎沛
    開給華宇發票，是卷附發票右下角有註明是昆山鼎沛開立給
    江蘇華宇的發票等語（見原審卷一第155 頁），亦有蓋用昆
    山鼎沛電子有限公司發票專用章，而信頭記載為鼎沛股份有
    限公司、地址、電話之發票（INVOICE） 一紙為憑（見原審
    卷二第78頁），證人陳怡樺就昆山鼎沛公司係臺灣鼎沛公司
    於大陸之子公司之事實，既知之甚詳，以其任職板信銀行專
    責處理應收帳款融資審核事務，就臺灣企業於大陸地區之交
    易模式，當無不知之理，其於審核單據時，見此情況豈有可
    能未加確查詢？況由證人李銘偉於原審中所證：板信銀行口
    頭請伊準備訂單、出貨單、發票等相關交易資料，伊是事後
    才慢慢準備給他們做評估，評估後到95年5 月板信銀行說可
    以找專案主管洽談應收帳款之轉讓等語 （見原審卷一第152
    頁），且臺灣鼎沛公司於申請應收帳款融資業務，經板信銀
    行董事會於同年2 月24日核准額度為美金7500萬元，板信銀
    行更於94年12月9 日間即對臺灣鼎沛公司進行查核，始於95
    年6 月26日核撥融資借款款項，亦有查核報告書、法人授信
    批覆書各乙紙在卷可稽（見原審卷一第168頁、171頁），益
    徵板信銀行事前確已經詳細之徵信程序，自難遽因證人陳怡
    樺證述伊在審核是看到發票是臺灣鼎沛的抬頭，後面附的是
    臺灣鼎沛的出貨單，故認知是臺灣接單、大陸出貨，而屬臺
    灣鼎沛之應收帳款云云，即推認被告甲○○確有施用詐術。
  (四)又板信銀行於95年6 月26日核撥予臺灣鼎沛公司該筆美金33
    萬5000元應收帳款之融資借款中所包含三筆應收帳款，其中
    第一筆於95年7 月25日到期之美金16萬6700元融資借款，因
    江蘇華宇公司未能依約由江蘇華宇公司將應收帳款匯入備償
    專戶，已由臺灣鼎沛公司於95年8月7日代為償付之事實，業
    如前述，被告果若確有詐欺該筆95年8月25日到期之美金9萬
    1700元借款之犯意，又臺灣鼎沛公司何需於同年月7 日償還
    第一筆到期之應收帳款美金16萬6700元款項？況告訴代理人
    乙○○於本院審理中亦明確指稱對被告提起的告訴是針對美
    金9萬1700元部分，而主張被告就前開款項有未還款之情（
    見本院卷第57頁），然臺灣鼎沛公司雖因周轉不靈而於95年
    8 月15日發生跳票，致無法處理板信銀行之融資借款，但臺
    灣鼎沛公司於95年8 月31日所有之乙存、外幣及備償帳戶內
    尚有約新台幣（下同）88萬元之存款，亦有臺灣鼎沛公司之
    銀行調節表乙紙在卷可稽（見本院卷第74頁），且臺灣鼎沛
    公司始終於板信銀行存有300 萬元定期存款等情，亦有質押
    品保管證乙紙為憑（見本院卷第73頁），被告若確有詐欺之
    犯意，何以未於詐得前開美金9 萬1700元款項後，將存放於
    板信銀行之資產全數移走，而讓板信銀行可將臺灣鼎沛公司
    存放於板信銀行之資產取償？是檢察官指訴被告基於詐欺犯
    意，而向板信銀行融資貸款該筆款項云云，顯與常情相悖，
    亦難遽信。
六、綜上所述，公訴人所舉之證據及本院調查所得之證據資料，
    尚不能證明被告甲○○涉犯詐欺罪嫌，本件尚難僅憑告訴人
    之指訴及臺灣鼎沛公司以子公司昆山鼎沛公司對江蘇華宇公
    司之應收帳款債權申辦融資借款債務，嗣後未能償付予告訴
    人板信銀行之客觀狀態而認定被告甲○○於訂約之初，即認
    被告主觀上有詐欺之犯意，客觀上並有施用詐術使告訴人陷
    於錯誤而為財物交付之詐欺犯行。被告所辯無詐欺犯行，尚
    非無據。此外，又查無其他積極證據足資證明被告有何公訴
    意旨所指之犯行，既難證明被告有詐欺罪，自應為被告無罪
    之諭知。原審未予詳細斟酌勾樂稽，遽予論處被告甲○○詐
    欺取財罪刑，尚有未洽。被告甲○○上訴意旨指摘原判決此
    部分不當，為有理由，自應由本院將原判決此部分撤銷，改
    為被告甲○○無罪之諭知。
據上論斷，應依刑事訴訟法第369條第1項前段、第301條第1項，
判決如主文。
本案經檢察官張啟彬到庭執行職務。
中    華    民    國    97    年    5    月    7      日
                  刑事第十庭  審判長法  官  楊炳禎
                                    法  官  陳博志
                                    法  官  李春地
以上正本證明與原本無異。
不得上訴。
                                    書記官  蘇秋
中    華    民    國    97    年    5     月    9     日


司法院資訊處製作；財團法人民間司法改革基金會備份。
